【裁判字號】    95,訴,1467
【裁判日期】    951004
【裁判案由】    常業詐欺
【裁判全文】
臺灣臺中地方法院宣示判決筆錄            95年訴字第1467號
公  訴  人  臺灣臺中地方法院檢察署檢察官
被      告  甲○○
                    國民
選任辯護人  秦鴻宣律師
上列被告因常業詐欺案件，經檢察官提起公訴（九十五年度偵字
第五五七八號）及移送併辦（九十五年度偵字第一一七二六號）
，本院合議庭裁定由受命法官獨任進行認罪協商程序後，於中華
民國九十五年十月四日下午五時，在本院第三法庭宣示判決，出
席職員如下：
審判長起立朗讀判決主文、犯罪事實要旨、處罰條文，及告以上
訴限制、期間並提出上訴狀之法院，且諭知記載其內容：
一、主  文：
    甲○○共同以意圖為自己不法之所有，以詐術使人將本人之
    物交付為常業，處有期徒刑壹年月，緩刑年。
二、犯罪事實要旨：
    甲○○明知謝俊隆、謝俊宏、林美君、賴保燕（起訴書誤載
    為「賴寶燕」）等人（現由本院另案審理中）所共組，由謝
    俊隆具名設立，營業所分設於臺中市○○路二八二號及臺中
    市○○路五五七號之「大群人力仲介公司」，對外係以招攬
    粗工、臨時工為名義，實則係藉此挑選人頭保戶向保險公司
    詐領保險金之犯罪集團，竟因缺錢花用，貪圖前開謝俊隆等
    人所組成之犯罪集團所提供豐厚之酬勞，而與謝俊隆等人共
    同基於意圖為自己不法所有之詐欺取財犯意聯絡，提供其個
    人之年籍資料及國民身分證予林美君，先後於附表所示之時
    間，向保誠人壽保險股份有限公司（以下簡稱保誠人壽公司
    ）及南山人壽保險股份有限公司（以下簡稱南山人壽公司）
    ，投保意外傷害醫療保險，每份保險之每次傷害醫療保險理
    賠金限額均為新臺幣（下同）五萬元。嗣於上開保險契約成
    立後，甲○○則同意林美君以其個人名義，於民國九十四年
    六月二十日，前往址設於臺中縣太平市○○路○段二四四號
    之「蔡榮裕中醫診所」就診，並要求醫師蔡榮裕開立自九十
    四年六月二十日至同年八月五日共計四十天次療程之診斷證
    明書及繳納醫療費用二萬四千元之收據，林美君並當場交付
    二萬五千元之代價予蔡榮裕（蔡榮裕所涉偽造文書等罪嫌，
    由本院另案審理中，此部分無積極證據證明甲○○有犯意聯
    絡，且未經檢察官起訴）。俟取得上開診斷證明書及繳款收
    據後，甲○○即由林美君代為於附表所示之時間，將上開診
    斷證明書及繳款收據提出於保誠人壽公司及南山人壽公司，
    用以向上開保險公司申請傷害醫療保險理賠金，並恃以維生
    ，以之為常業。惟因甲○○均係甫投保即發生保險事故，且
    自費部分甚高，保誠人壽公司及南山人壽公司因而懷疑係保
    險詐欺案件而進行調查，尚未予理賠，致甲○○等人未能得
    逞。嗣因謝俊隆等之詐騙集團頻繁利用其他人頭保戶申請保
    險理賠金，且申請理賠金額又過高，遭人檢舉，而循線查知
    上情。
三、處罰條文：
    修正前刑法第三百四十條。
四、按被告行為後，九十四年二月二日修正公布之刑法，業於九
    十五年七月一日施行，新刑法第二條第一項之規定，係規範
    行為後法律變更所生新舊法律比較適用之準據法，於新刑法
    施行後，應適用新刑法第二條第一項之規定，為「從舊從輕
    」之比較。另於比較時應就罪刑有關之共犯、未遂犯、想像
    競合犯、牽連犯、連續犯、結合犯，以及累犯加重、自首減
    輕暨其他法定加減原因（如身分加減）與加減比例等一切情
    形，本於統一性及整體性原則，綜其全部罪刑之結果而為比
    較（最高法院九十五年五月二十三日刑事庭第八次會議決議
    參照）。本案涉及法律變更之部分如下：
  (一)查被告行為後，於九十五年七月一日開始施行之刑法，已將
    第三百四十條常業詐欺罪之規定刪除，被告就原被訴常業詐
    欺之犯行，如依新法規定，均應按同法第三百三十九條第三
    項、第一項之詐欺未遂罪論處，並數罪併罰。惟依修正刪除
    前之常業詐欺罪之規定，則就如附表所示之多次詐欺未遂犯
    行，僅論以一罪之常業詐欺罪。而常業詐欺罪之法定刑為「
    一年以上七年以下有期徒刑，得併科五萬元以下罰金。」；
    詐欺罪之法定刑則為：「五年以下有期徒刑、拘役或科或併
    科一千元以下罰金。」，是若依修正後之規定，被告將所犯
    多次詐欺未遂罪分論併罰，顯較原常業犯之法定刑為重，因
    此自以修正前之規定，有利於被告。
  (二)修正前刑法第二十八條規定為：「二人以上共同實施犯罪之
    行為者，皆為正犯」，修正後之規定則為：「二人以上共同
    實行犯罪之行為者，皆為正犯」，揆諸本條之修正理由係為
    釐清陰謀共同正犯、預備共同正犯、共謀共同正犯是否合乎
    本條規定之正犯要件。而本件被告甲○○與林美君等人共同
    常業重利之犯行，既屬實行犯罪行為之正犯，無論依修正前
    後之規定，均應依第二十八條規定論擬。
  (三)綜合上述各條文修正前、後之比較，揆諸前揭最高法院決議
    及修正後刑法第二條第一項規定之「從舊、從輕」原則，自
    應適用被告行為時之法律，即修正前刑法之相關規定，予以
    論處。
五、協商判決除有刑事訴訟法第四百五十五條之四第一項第一款
    於本訊問程序終結前，被告撤銷協商合意或檢察官撤回協商
    聲請者；第二款被告協商之意思非出於自由意志者；第四款
    被告所犯之罪非第四百五十五條之二第一項所定得以聲請協
    商判決者；第六款被告有其他較重之裁判上一罪之犯罪事實
    者；第七款法院認應諭知免刑或免訴、不受理者情形之一，
    及違反同條第二項「法院應於協商合意範圍內為判決；法院
    為協商判決所科之刑，以宣告緩刑或二年以下有期徒刑、拘
    役或罰金為限」之規定者外，不得上訴。
六、檢察官聲請移送併辦意旨附表所載甲○○另於九十一年五
    月二日，向南山人壽公司投保傷害險，及八十八年十一月
    十日，向新光人壽公司投保壽險附加意外傷害等保險。惟查
    前開部分並無申請理賠之紀錄，而部分固分別於八十九
    年四月一日至同年月五日間，因「頭部外傷合併臉部撕裂傷
    及腦震盪」於澄清綜合醫院住院，並接受縫合手術治療及於
    九十一年十月九日，因「右手撕裂傷，長五點五公分」於台
    新醫院接受手術縫合，而申請理賠，並分別於八十九年四月
    十四日及九十一年十月六日受新光人壽公司賠付二萬八千元
    及九千四百元，惟依其訂立保險契約及申請理賠之時間與本
    件犯罪事實相距二年有餘，且所受傷害亦與本件無涉，上開
    二次保險事故應非虛妄，故併案意旨書關於此部分顯均屬誤
    載，附此敘明。
七、本件如得上訴，而如不服本件判決，得自收受宣示判決筆錄
    送達之日起十日內，向本院提出上訴書狀，上訴於第二審法
    院。
中    華    民    國    95    年    10    月     4    日
                      刑事第三庭
                                    書記官  陳玉芬
                                    法  官  郭妙俐
上開正本證明與原本相同
                                    書記官  陳玉芬
中    華    民    國    95    年    10    月     4    日
附表：
┌──┬────┬───┬────┬───┬────┬──────┐
│編號│保險公司│生效日│保單號碼│申請理│賠付金額│備        註│
│    │        │      │        │賠日  │        │            │
├──┼────┼───┼────┼───┼────┼──────┤
│ １ │保誠人壽│6.7.│00000000│8.9.│未理賠  │因被告甫投保│
│    │保險股份│      │        │      │        │即發生保險事│
│    │有限公司│      │        │      │        │故，且自費部│
│    │        │      │        │      │        │分甚高，懷疑│
│    │        │      │        │      │        │為保險詐欺，│
│    │        │      │        │      │        │故未予理賠。│
│    │        │      │        │      │        │            │
│    │        ├───┼────┼───┼────┼──────┤
│    │        │6.10.│0000000 │8.9.│未理賠  │同上        │
├──┼────┼───┼────┼───┼────┼──────┤
│ 2. │南山人壽│6.16.│P0000000│不詳  │未理賠  │同上        │
│    │保險股份│      │6       │      │        │            │
│    │有限公司│      │        │      │        │            │
└──┴────┴───┴────┴───┴────┴──────┘
附錄本案論罪科刑法條全文：
刑法第三百四十條
以犯第三百三十九條之罪為常業者，處一年以上七年以下有期徒
刑，得併科五萬元以下罰金。


司法院資訊處製作；財團法人民間司法改革基金會備份。
